---
title: "Santé humaine liée à l'obésité (bloc-notes)"
author: "MartinJadouille, LouiseDubrecq, PierreMartin, SarahDelapierre"
date: "`r Sys.Date()`"
format:
  html:
    code-fold: true
    code-tools: true
    toc: true
editor: visual
lang: fr
bibliography: bibliography/references.bib
---

<!--# Dans les différentes sections, vous trouverez des indicateurs "...Vos XXX ici..." Vous devez bien sûr REMPLACER ces indicateurs par votre propre texte. Ne les laissez pas dans votre version finale du document. Vous devez travailler dans le même document (pas question de faire un document séparé par étudiant). Gérez les conflits éventuels. -->

```{r setup, include=FALSE}
# Ceci est nécessaire pour les tests SDD, ne pas utiliser dans un "vrai" projet
if (!"tools:tests" %in% search())
  source(here::here("tests/tools_tests.R"), attach(NULL, name = "tools:tests"))

# Configuration de l'environnement SciViews::R
SciViews::R("infer", "model", lang = "fr")
```

# Introduction et but

Au cours des dernières décennies, la santé humaine a connu un déclin alarmant dans de nombreuses régions du monde. L'obésité est l'un des principaux facteurs contribuant à cette tendance inquiétante, car elle peut entraîner un large éventail de problèmes de santé, notamment des maladies cardiovasculaires, des accidents vasculaires cérébraux, des cancers, des troubles musculo-squelettiques et des troubles mentaux. En outre, l'obésité est souvent associée à un mode de vie sédentaire et à une alimentation malsaine, qui peuvent également avoir des effets négatifs sur la santé.

@lebacq2015 a étudié différents indices permettant de quantifier, entre autres, l'obésité des personnes. Notre but est de tester quelques-uns de ces indices sur un échantillon de la population du Hainaut âgée de 18 ans ou plus, et d'établir des liens avec le mode de vie ou l'alimentation.

# Matériel et méthodes

Les données ont été collectées par un groupe d'une trentaine d'expérimentateurs qui se sont réparti le travail. Le choix des mesures à réaliser a fait l'objet d'un consensus au sein du groupe par l'élaboration d'un dictionnaire des données commun. Les mesures sujettes à variation (la masse plus particulièrement) ont fait l'objet d'une intercalibration. Ces données sont pseudonymisées afin de respecter l'anonymat des sujets étudiés en respect du RGPD (règlement général de la protection des données, règlement d'application en Europe).

La description des données et les tests statistiques sont réalisés dans la SciViews Box 2024 en utilisant [Saturn Cloud](https://saturncloud.io) (Linux) avec le [logiciel R](https://www.r-project.org) (`r R.version.string`).

# Résultats

## Description des données

<!--% Ajoutez un chunk d'importation des données à partir de vos données remaniées dans `data/biometry.rds`. Inspirez-vous de vos projets individuels pour écrire correctement ces chunks. -->

```{r importation}
biometry <- read("data/biometry.rds")
```

<!--% Ensuite vous décrirez graphiquement (avec `chart()`) et numériquement (tableaux avec `tabularise()`, `skimr::skim()`, etc.) vos données. Chaque étudiant ajoute deux éléments descriptifs pertinents. -->

### Description par l'étudiant 1

```{r}

chart(biometry, masse_corr ~ taille %col=% genre)+
  geom_point()+
  xlab("Taille(cm)") +
  ylab("Masse(kg)")+
  labs(title = "Relation entre la taille et la masse par genre")
```

$Interprétation$

-   On remarque que les femmes sont, en grande majorité, plus petites que les hommes.

-   Les individus ayant les masses les plus faibles sont des femmes, tandis que ceux ayant les masses les plus importantes sont des hommes.

```{r MartinJadouille}
biometry %>.%
  sgroup_by(., genre) %>.%
  ssummarise(.,
    "moyenne du tour de poignet" = fmean(tour_poignet),
    "moyenne de la taille" = fmean(tour_taille),
    "moyenne du tour de hanche" = fmean(tour_hanche),
    "moyenne de la masse" = fmean(masse_corr),
    "n" = fn(genre))%>.%
tabularise(.)
```

$Interprétation$

-   On remarque que les hommes ont une moyenne de tour de poignet, de taille et de masse supérieure à celles des femmes mais que les femmes ont une moyenne de tour de hanche supérieure.

<!-- -->

-   Deux genres ont été échantillonnés : les femmes et les hommes, pour un total de 144 personnes. Les deux genres ne sont pas équilibrés, il y a 14 femmes de plus que d'hommes

### Description par l'étudiant 2

```{r description1_Louise_DUBRECQ}
chart(biometry, masse_corr ~ tour_hanche %col=% genre) +
geom_point() +
  ylab("Masse des individus (kg)")+
  xlab("Taille du tour de hanche (cm)")
```

-   Observation d'une corrélation positive (plus la masse est haute, plus la taille du tour de hanche l'est aussi).
-   Les hommes et les femmes suivent les mêmes tendances mais les hommes ont généralement une masse plus haute pour la même taille de tour de hanche que les femmes.
-   Il y a une dispersion chez les hommes avec des masses plus élevées et chez les femmes avec des tour de tailles plus larges.

```{r description2_Louise_DUBRECQ}
biometry %>.%
  sgroup_by(., genre) %>.%
  ssummarise(.,
    "moyenne de la masse (kg)" = fmean(masse_corr),
    "moyenne de la taille (cm)" = fmean(taille),
    "moyenne d'activités physiques (min)" = fmean(activite_physique),
    "moyenne de l'IMC" = fmean(IMC),
    "n" = fn(masse_corr)) ->
  Moyenne_tab
tabularise(Moyenne_tab, auto.labs = FALSE)

```

-   Les hommes font en moyenne plus d'activités physiques de les femmes.
-   Les hommes sont en moyenne plus grand et ont plus de masse que les femmes.
-   Il n'y a pas de nette différence entre la moyenne des IMC des hommes et des femmes.

### Description par l'étudiant 3

```{r}
chart(data = biometry, taille/100 ~ genre  %fill=%  genre |alimentation ) +
  xlab("Genre") +
  ylab("Taille en m") +
  geom_boxplot()


#(chart(data = biometry, ~ factor(0) %fill=% age ) +
 # geom_bar(width = 1) + 
  #coord_polar("y", start = 0) +
  #theme_void() +
  #scale_fill_viridis_d()chart(data = biometry, masse_corr ~ genre %col=% genre %fill=% sucre)+
 # geom_violin(draw_quantiles = c(0.25, 0.5, 0.75))+
  #xlab("Genre")+
  #ylab("Masse en kg")

  
```

```{r}
library(ggpubr)
#biometry <- biometry %>%
  #smutate(
  #  Non_consommation_alcool = case_when(alcool < 1 ~ "Oui",
  #    TRUE ~ "Non"),
  #  Consommation_occasionnelle = case_when(
  #    alcool <= 12 ~ "Oui",
  #    TRUE ~ "Non"
  #  ),
  #  Consommation_modérée = case_when(
  #    genre == "H" & alcool >= 12 & alcool <= 56 ~ "Oui",
  #    genre == "F" & alcool >= 12 & alcool <= 28 ~ "Oui",
  #    TRUE ~ "Non"
  #  ),
  #  Consommation_risque = case_when(
  #    genre == "H"  & alcool > 56 ~ "Oui",
  #    genre == "F"  & alcool > 28 ~ "Oui" ,
 #     TRUE ~ "Non" )
#  ) -> biometry

biometry <- biometry %>%
  smutate(
    Consommation_alcool = case_when(alcool > 1 ~ "Consommation_alcool",
      TRUE ~ "Pas de consommation_alcool"))
tab1 <- ggpubr::ggtexttable(table(biometry$alimentation, biometry$genre))
tab1c <- ggpubr::ggtexttable(table(biometry$Consommation_alcool, biometry$genre))
combine_charts(list(tab1, tab1c), nrow = 2)
```

### Description par l'étudiant 4

```{r}
# Découpage en classe : différentes tranches d'age (18-35, 35-50, 50>=)
biometry$age_rec <- cut(biometry$age,
  include.lowest = TRUE,
  right = FALSE,
  dig.lab = 4,
  breaks = c(18, 35, 50, 80.2026),
  labels = c("Jeunes adultes", "Adultes matures", "Seniors"))

# Tableau de contingence
tab_sex_age <- table(biometry$age_rec, biometry$genre)

# Noms des variables et de leurs niveaux.
#NB : names(dimnames() renome le nom de la variable tandis que dimnames() renomme ses niveaux.

dimnames(tab_sex_age) <- list(c("Jeunes adultes", "Adultes matures", "Seniors"), c("Homme", "Femme"))
names(dimnames(tab_sex_age)) <- c("Classe d'âge", "Genre")


# Affichage du tableau
tabularise(tab_sex_age)
```

$Interprétation$

Dans la population considérée :

Il y a une majorité de jeunes adultes (64.1%) avec une répartition relativement égale d'homme et de femme.

Les adultes matures ont une proportion de 16.2 % avec une majorité de femmes à hauteur de 60%.

Les seniors ont une proportion de 19.7% avec une majorité de femmes à hauteur de 60.7%.

```{r}
biometry1 <- drop_na(biometry)
chart(data = biometry1, ~ alcool %fill=% genre|age_rec) + 
  geom_boxplot() + 
  labs(title = "Consommation d'alcool en fonction de l'age et du sexe", y = "Effectifs", x = "Consommation d'alcool [verre/sem]") 
```

$Interprétation$

On observe que les femmes boivent assez peu, hors valeurs extrêmes.

Chez les hommes, la consommation est plus active et augmente légèrement avec l'age (la médiane augmente). On observe également que la dispersion des valeurs est plus grande.

## Calcul d'indices

<!--% Calculez au moins quatre indices (un par étudiant) en vous basant sur la littérature et en relation avec votre question de recherche. Décrivez chaque indice avec une formule mathématique en LaTeX. Calculez une nouvelle variable dans votre tableau pour cet indice sur base de la formule mathématique. Si cela est pertinent, définissez aussi une variable facteur qui qualifie l'état de bonne santé selon une échelle qualitative. -->

<!--# N'hésitez pas à associer un graphique ou un tableau utiles pour visualiser/décrire vos indices calculés. -->

### Indice 1

<!--% Description et formule ci-dessous. -->

```{r indice1}
# Calcul de la ou des variables reprenant l'indice sous forme numérique (et facteur)
biometry <- biometry %>.%
  smutate(.,group_age = cut(age, 
    breaks = c(-Inf,17,25, 64, Inf), 
    labels = c("Moins de 18 ans","18-25", "26-64","65+"),right = TRUE))

 biometry <- biometry %>.%
  smutate(.,sommeil_optimal = case_when(
    group_age == "Moins de 18 ans"~9,
    group_age == "18-25" ~8,
    group_age =="26-64"~7.5,
    group_age == "65+" ~7.5
  ))

biometry <- biometry %>.%
  smutate(.,dette_sommeil = sommeil_optimal - sommeil)
```

<!--% Graphique ou tableau utilisant l'indice calculé.-->

La formule pour calculée cet indice est:

$\text{dette de sommeil} = {\text{sommeil optimal} - \text{sommeil réel}}$

Source : https://www.erudit.org/fr/revues/rum/2012-v43-n1-2-rum01300/1023984ar/

```{r plot_indice1}
# Graphique ou tableau utilisant l'indice calculé.
biometry <- biometry %>.%
  smutate(.,IMC = masse_corr / (taille / 100)^2)
  
  chart(biometry,dette_sommeil ~ IMC %shape=% group_age %col=% alimentation) +
  geom_point()
```

<!--% Interprétation en quelques points du graphique ou tableau. -->

$Interprétation$

-   Une grande partie des individus sont en manque de sommeil.

-   Presque tous les carnivores ont une dette de sommeil. Cela pourrait être expliqué par certaines molécules comme la tyrosine dans certaines viandes.

-   On ne remarque pas de tendance particulière et encore moins celle attendue. Normalement, les personnes ayant une dette de sommeil ont un IMC plus élevé.

### Indice 2

<!--% Description et formule ci-dessous. -->

```{r indice2 LouiseDUBRECQ}
 RTH_Categorie <- smutate(biometry,
  ratio_taille_hanche = tour_taille / tour_hanche)
  
  RTH_Categorie <- smutate(RTH_Categorie,
   RTH = ifelse(genre == "F",
      case_when(
         ratio_taille_hanche < 0.65 ~ "Obésité gynoïde",
         ratio_taille_hanche >= 0.65 & ratio_taille_hanche < 0.8 ~ "Normal",
         ratio_taille_hanche >= 0.8 ~ "Obesité androïde"), 
      case_when(
    ratio_taille_hanche < 0.85 ~ "Obésité gynoïde",
    ratio_taille_hanche >= 0.85 & ratio_taille_hanche < 0.95 ~ "Normal",
    ratio_taille_hanche >= 0.95 ~ "Obesité androïde")))
```

<!--% Graphique ou tableau utilisant l'indice calculé.-->

```{r plot_indice2 LouiseDUBRECQ}


a <- chart(RTH_Categorie[genre == "F"], masse_corr[genre == "F"] ~ RTH[genre == "F"] %col=% RTH[genre == "F"]) +
  geom_boxplot(show.legend = FALSE) +
  labs(title = "Masse des femmes selon le type d'obésité",
       x = "Type d'obésité",
       y = "Masse (kg)")

b <- chart(RTH_Categorie[genre == "H"], masse_corr[genre == "H"] ~ RTH[genre == "H"] %col=% RTH[genre == "H"]) +
  geom_boxplot(show.legend = FALSE) +
  labs(title = "Masse des hommes selon le type d'obésité",
       x = "Type d'obésité",
       y = "Masse (kg)")



combine_charts(list(a, b))
```

<!--% Interprétation en quelques points du graphique ou tableau. -->

-   L'obésité androïde est plus fréquente chez les hommes que chez les femmes mais est toujours associé à une masse plus élevée qu'importe le genre.

-   Variabilité importante des masses en obésité androïde.

-   Il n'y a pas d'obesité gynoïde chez les femmes.

-   Les hommes en obésité gynoïde présente une masse plus faible que le groupe "normal" et "androïde"

-   La catégorie des hommes en obésité androïde présente des valeurs extrêmes au-dessus de 120 kg.

### Indice 3

<!--% Description et formule ci-dessous. -->

```{r indice3}

# Calcul de la ou des variables reprenant l'indice sous forme numérique (et facteur)

#IMG=(1.51×IMC)+(0.70× age)−(3.6×sexe)−1.4

biometry <- biometry %>.%
  smutate(., 
    genre_img = ifelse(genre == "H", 1, 0),
    Indice_de_masse_grasse = ((1.2 * IMC) + (0.23 * age) - (10.8 * genre_img) - 5.4))
 

```

<!--% Graphique ou tableau utilisant l'indice calculé.-->

```{r plot_indice3}
# Graphique ou tableau utilisant l'indice calculé.
chart(data = biometry, Indice_de_masse_grasse ~ genre %fill=% group_age| alimentation)+
  geom_boxplot()
```

<!--% Interprétation en quelques points du graphique ou tableau. -->

-   ...

-   ...

-   ...

### Indice 4

<!--% Description et formule ci-dessous. -->

```{r indice4}
#Calcul de la ou des variables reprenant l'indice sous forme numérique (et facteur)
biometry1 %>.%
sselect(., masse, taille, genre, age_rec, age) %>.%
smutate(.,IMC = masse / (taille / 100)^2,
IMC = case_when(
IMC < 18.5 ~ "Sous-poids",
IMC >= 18.5 & IMC < 25 ~ "Corpulence normale",
IMC >= 25 & IMC < 30 ~ "Surpoids",
IMC >= 30 ~ "Obésité")) -> biometry_imc
biometry_imc
biometry_imc$IMC <- as.factor(biometry_imc$IMC)

tabularise$headtail(biometry_imc) 
```

L'IMC est donné par la formule :

$IMC = \frac{\text{Poids} \ (\text{g})}{\text{Taille}^2 \ (\text{m}^2)}$

L'IMC est une norme internationale permettant de mesurer l'excès de poids et l'obésité. Il évalue les risques pour la santé qui leurs sont associés.

<!--% Graphique ou tableau utilisant l'indice calculé.-->

```{r plot_indice4}
#Graphique ou tableau utilisant l'indice calculé.
#1
chart(biometry_imc, ~ IMC %fill=% age_rec |genre) +
geom_bar() +
coord_flip() +
labs(title = "IMC en fonction du sexe et de la tranche d'age", y = "Effectifs", x = "IMC", fill = "Classe d'age") + 
  geom_hline(yintercept = 10, color = "red") + 
  geom_hline(yintercept = 20, color = "red")
```

\_

<!--% Interprétation en quelques points du graphique ou tableau. -->

-   Il y a plus de femmes en sous-poids que les hommes.

-   La majorité de la population est en sous-poids ou de corpulence normale.

-   Les jeunes adultes dominent la plupart des catégories ce qui est logique car ils sont majoritaires (64.1%) et son majoritairement de corpulence normale ou en surpoids.

-   Les seniors, surtout les femmes, sont plus représentés en surpoids ou obèse. (notons qu'elles sont présentent en majorité) ce qui pourrait suggérer une prise de poids avec l'age. Chez les adultes matures, on observe plus de femme obèses que d'hommes obèses mais il est difficile de tirer des conclusions car ils ne représentent que 16.2% de la population considérée.

## Tests d'hypothèses

<!--% Dans cette partie, réalisez plusieurs tests d'hypothèses pour répondre à des questions en relation avec votre but. N'hésitez pas à employer les indices que vous avez calculés ci-dessus, ainsi que les variables de départ. Effectuez et interprétez au moins deux tests d'hypothèses pour chaque type ci-dessous. Répartissez le travail entre les étudiants : à chaque fois deux étudiants réalisent les deux tests et les deux autres les interprètent (les commits doivent bien montrer qui a fait quoi). -->

<!--# Chaque test d'hypothèse doit être correctement employé. Vous devez indiquer, pour chaque test, l'hypothèse nulle et l'hypothèse alternative. Vous devez vérifier les conditions d'application du test d'hypothèse. Vous le réalisez, et ensuite vous l'interprétez du point de vue statistique d'abord et biologique ensuite. -->

### Test de Chi^2^ 1

<!--% Graphique ou tableau présentant les données par rapport au test à réaliser. -->

```{r plot_chi2_1}
imc_tabcontingence <- table(biometry_imc$genre, biometry_imc$IMC)
chisq.test(imc_tabcontingence)
```

<!--% Hypothèse nulle et alternative -->

H0 : IMC homme = IMC femme

H1 : IMC homme **≠** IMC femme

<!--% Vérification des conditions d'application -->

```{r test_chi2_1}
tabularise(imc_tabcontingence)
```

<!--% Interprétation statistique et biologique -->

Statistique : P-valeur \> 0.05, on ne peut donc pas rejeter H0 au seuil alpha de 5 % (X-squared = 2.8929, df = 3, p-value = 0.4084)

Biologique : Nous n'observons pas de manière significative qu'il y a une relation entre le sexe et l'IMC au seuil alpha de 5%.

### Test de Chi^2^ 2

<!--% Graphique ou tableau présentant les données par rapport au test à réaliser. -->

```{r plot_chi2_2 LouiseDubrecq}
RTH_tabchi2 <- table(RTH_Categorie$sucre, RTH_Categorie$RTH)
tabularise(RTH_tabchi2)
```

<!--% Hypothèse nulle et alternative -->

-   **H₀** : Il n'y a **pas de relation** entre le RTH et la consommation de sucre.
-   **H₁** : Il existe **une association** entre le RTH et la consommation de sucre.

<!--% Vérification des conditions d'application -->

```{r test_chi2_2 LouiseDubrecq}
chisq.test(RTH_tabchi2)
```

<!--% Interprétation statistique et biologique -->

-   

<!--# Travaillez jusqu'ici pour le module 7. -->

### Test t de Student 1

<!--% Graphique ou tableau présentant les données par rapport au test à réaliser. -->

```{r plot_t_1}
t.test(data = biometry_imc, taille ~ genre,
  alternative = "two.sided", conf.level = 0.95, var.equal = TRUE )
```

<!-- Hypothèse nulle et alternative -->

$H_0: \overline{Taille}_{hommes} - \overline{Taille}_{femmes} = 0$

$H_1: \overline{Taille}_{hommes} - \overline{Taille}_{femmes} \neq 0$

<!-- Vérification des conditions d'application -->

```{r test_t_1}

#Pour utiliser un test t de student, il faut que la variance entre les deux groupes considérés soit similaire(simple au double). Dans le cas contraire, changer "var.equal = TRUE" -> ""var.equal = FALSE"
biometry %>.%
  sgroup_by(., genre) %>.% 
  ssummarise(.,
    `moyenne taille`    = fmean(taille),
    `médiane taille`    = fmedian(taille),
    `écart type taille` = fsd(taille),
    `variance taille` = fsd(taille)^2,
    `n`                 = fn(taille)) ->
  taille_genre
tabularise(taille_genre)

#Le test de t student suppose que la distribution est normale. On peut vérifier cette distribution grâce à un graphique quantile-quantile
# Rappel : distribution de la population…
  #_normale_, alors le test basé sur la distribution t de Student   sera exact
  #_approximativement normale_, le test sera approximativement exact
  #_non normale_, le test sera approximativement exact si n est grand.
# Calcul des quantiles observés
probas <- seq(0, 1, length.out = length(biometry_imc$taille))
q_obs_taille <- quantile(biometry_imc$taille, probs = probas)

# Quantiles théoriques selon la distribution normale réduite
q_theo_taille <- qnorm(probas, mean = 0, sd = 1)

# Création du data frame
qq_taille <- dtx(q_obs = q_obs_taille, q_theo = q_theo_taille)
qq_taille

# QQ-plot avec car::qqPlot
library(car)
car::qqPlot(biometry_imc[["taille"]], distribution = "norm",
  envelope = 0.95, col = "Black", ylab = "Taille (cm)")

```

<!-- Interprétation statistique et biologique -->

$Interprétation$

Nous pouvons rejeter H0 au seuil alpha de 5%, il y a donc une différence significative entre la taille des hommes et celle des femmes (Student t test, t = 12.366, df = 138, p-value = 2.2e\^-16)

### Test t de Student 2

<!--% Graphique ou tableau présentant les données par rapport au test à réaliser. -->

```{r plot_t_2}
t.test(data = biometry, Indice_de_masse_grasse ~ genre,
  alternative = "two.sided", conf.level = 0.95, var.equal = TRUE )
```

<!-- Hypothèse nulle et alternative -->

$H_0: \overline{IMG}_{hommes} - \overline{IMG}_{femmes} = 0$

$H_1: \overline{IMG}_{hommes} - \overline{IMG}_{femmes} \neq 0$

<!--% Vérification des conditions d'application -->

```{r test_t_2}
#Pour utiliser un test t de student, il faut que la variance entre les deux groupes considérés soit similaire. Dans le cas contraire, changer "var.equal = TRUE" -> ""var.equal = FALSE"
biometry %>.%
  sgroup_by(., genre) %>.% 
  ssummarise(.,
    `moyenne IMG`    = fmean(Indice_de_masse_grasse),
    `médiane IMG`    = fmedian(Indice_de_masse_grasse),
    `écart type IMG` = fsd(Indice_de_masse_grasse),
    `variance IMG` = fsd(Indice_de_masse_grasse)^2,
    `n`                 = fn(Indice_de_masse_grasse)) ->
  HG
tabularise(HG)

#Le test de t student suppose que la distribution est normale. On peut vérifier cette distribution grâce à un graphique quantile-quantile
# Rappel : distribution de la population…
  #_normale_, alors le test basé sur la distribution t de Student   sera exact
  #_approximativement normale_, le test sera approximativement exact
  #_non normale_, le test sera approximativement exact si n est grand.
# Calcul des quantiles observés
probas <- seq(0, 1, length.out = length(biometry$Indice_de_masse_grasse), na.rm = TRUE)
q_obs_IMG <- quantile(biometry$Indice_de_masse_grasse, probs = probas, na.rm = TRUE)

# Quantiles observés dans l'échantillon
q_obs <- quantile(biometry$Indice_de_masse_grasse, probs = probas, na.rm = TRUE)
# quantiles theoriques selon la distribution normale réduite
q_theo <- qnorm(probas, mean = 0, sd = 1)
qq <- dtx(q_obs = q_obs, q_theo = q_theo)
qq

# QQ-plot avec car::qqPlot
car::qqPlot(biometry[["Indice_de_masse_grasse"]], distribution = "norm",
  envelope = 0.95, col = "Black", ylab = "Indice_de_masse_grasse")
```

<!--% Interprétation statistique et biologique -->

-   Nous rejetons H0 au seuil alpha de 5%, il y a donc une différence significative entre les variables de l'IMG des femmes et des hommes (Student t test, t = -7.7594, ddl = 141, p-value = 1.566e-12).

<!--# Travaillez jusqu'ici pour le module 8. Commencez à travailler sur le rapport (intro, mat&met). -->

### ANOVA à un facteur 1

<!--% Graphique ou tableau présentant les données par rapport au test à réaliser. -->

```{r plot_anova1_1}
#NB : obtenir des valeurs suppl sans savoir à quoi cela se rapporte = présence de valeurs manquantes. (→sdrop.na())
biometry1 %>.%
sgroup_by(., age_rec) %>.%
ssummarise(.,
"Moyenne de la masse (kg)" = fmean(masse),
"Médiane de la masse" = fsd(masse),
"n" = fnobs(masse)) ->
Masse_tab
names(Masse_tab)[1] <- "Classe d'âge"
tabularise(Masse_tab, auto.labs = FALSE)


chart(data = biometry_imc, masse ~ age_rec) +
  geom_boxplot() +
  geom_jitter(width = 0.05, alpha = 0.5) +
  stat_summary( geom = "point", fun = "mean" , color = "red") +  
  labs(title = "Moyennes de poids par tranche d'âge", y = "Masse", x = "Tranche d'âge") 

```

<!--% Hypothèse nulle et alternative -->

$H_0 : \mu_{\text{poids}_1} = \mu_{\text{poids}_2} = \dots = \mu_{\text{poids}_k}$

$H_1 : \exists \ (i, j) \quad \text{tel que} \quad \mu_{\text{poids}_i} \neq \mu_{\text{poids}_j}$

<!--% Vérification des conditions d'application -->

```{r cond1_test_anova1_1}
bartlett.test(data = biometry1, masse ~ age_rec)
```

```{r test_anova1_1}
anova(anova_masse <- lm(data = biometry1, masse ~ age_rec))|> tabularise()

```

```{r cond2_test_anova1_1}
chart$qqplot(anova_masse)
```

```{r Test_post_hoc}
summary(masse_posthoc <- confint(multcomp::glht(anova_masse,
  linfct = multcomp::mcp(group = "Tukey"))))
oma <- par(oma)
plot(masse_posthoc)

```

<!--% Interprétation statistique et biologique -->

Après avoir réalisé l'ANOVA à un facteur, nous pouvons dire qu'il y a une différence significative entre au moins 2 groupes au seuil alpha de 5% (ANOVA, F = 6.71, ddl = 2& 137, valeur p = 0.00166).

### ANOVA à un facteur 2

<!--% Graphique ou tableau présentant les données par rapport au test à réaliser. -->

```{r plot_anova1_2}

biometry %>.%
  smutate(., chat = labelise(
    factor(paste(genre, Consommation_alcool, sep = "-" )), "Consomation d'alcool par genre" , units = NA)) -> 
biometry

chart(data = biometry, Indice_de_masse_grasse  ~ chat ) +
  geom_violin() +
  geom_jitter(width = 0.05, alpha = 0.5) +
  stat_summary(geom = "point", fun = "mean", color = "red", size = 3) +
  ylab("IMG")
```

<!--% Hypothèse nulle et alternative -->

<!--% Vérification des conditions d'application -->

```{r test_anova1_2}
bartlett.test(data = biometry, Indice_de_masse_grasse ~ chat)

chat_anova <- lm (data = biometry, Indice_de_masse_grasse ~ chat )
anova(chat_anova)|> tabularise()

  
chart$qqplot(chat_anova, lang = "fr")
```

<!--% Interprétation statistique et biologique -->

<!--# Travaillez jusqu'ici pour le module 9. Commencez à rédiger la partie résultats avec la description des données. -->

### ANOVA à deux facteurs 1

<!--% Graphique ou tableau présentant les données par rapport au test à réaliser. -->

```{r plot_anova2_1}
anova(bio_anova<-lm(data = biometry, IMC ~ genre * alimentation))%>.%
    tabularise(.)

```

<!--% Hypothèse nulle et alternative -->

H₀ : Il n'y a pas d'interaction entre le genre et l'alimentation sur l'IMC.

H₁ : Il y a une interaction significative entre l'alimentation et le genre sur l'IMC.

<!--% Vérification des conditions d'application -->

```{r test_anova2_1}
chart$qqplot(bio_anova)

bartlett.test(data = biometry, IMC ~interaction(genre, alimentation))

sselect(biometry,genre,sucre)%>.%
  table(biometry$genre, biometry$alimentation)
```

<!--% Interprétation statistique et biologique -->

### ANOVA à deux facteurs 2

<!--% Graphique ou tableau présentant les données par rapport au test à réaliser. -->

```{r plot_anova2_2 LouiseDubrecq}
anova(RTH_anova2 <- lm(data = RTH_Categorie, masse ~ RTH * sucre)) %>.%
tabularise(.)
```

<!--% Hypothèse nulle et alternative -->

-   H0 : L'IMC n'est pas significativement différent en fonction du rapport taille-hanche (RTH) et/ou en fonction de la consommation de sucre

-   H1 : L'IMC est significativement différent en fonction du rapport taille-hanche (RTH) et/ou en fonction de la consommation de sucre

<!--% Vérification des conditions d'application -->

```{r test_anova2_2 LouiseDubrecq}
#Vérification des variables et données
RTH_Categorie_2 <- sselect(RTH_Categorie, masse, genre, RTH)
tabularise$headtail(RTH_Categorie_2)

RTH_Categorie %>.%
sgroup_by(., RTH, sucre) %>.%
ssummarise(.,
mean = fmean(masse),
var = fvar(masse),
count = fnobs(masse))

#Analyse de la distribution des résidus :
chart$qqplot(RTH_anova2)

#Vérification d'homoscédasticité
bartlett.test(data = RTH_Categorie, masse ~ interaction(RTH, sucre))

```

<!--% Interprétation statistique et biologique -->

(pense à faire un test post hoc)

# Discussion et conclusions

<!--% Reprenez ci-dessous sous forme d'éléments de listes brefs les résultats les plus importants que vous retirez de votre analyse. Ils doivent vous guider pour décider quels tests (les plus intéressants) vous allez conserver dans le rapport. -->

-   En réalisant l'ANOVA à deux facteurs, nous avons pu montrer que l'alimentation n'impacte pas l'IMC si l'on est un homme ou une femme. Les deux genres ont donc besoin d'une alimentation similaires.

    Nous pouvons donc retirer le test Chi2 1 car il nous montre également qu'il n'y a pas de lien entre l'IMC et le genre tout comme l'ANOVA à deux facteur 1 qui lui est plus puissant et qui montre une intéraction supplémentaire.

<!-- -->

-   ...

-   ...

-   ...

-   ...

<!--# Important : ce document doit compiler SANS ERREURS avec le bouton 'Rendu' sinon le travail sera sanctionné lourdement. La compilation du document Quarto est maintenant considérée comme acquise. -->

# Référence

<!--% N'indiquez rien ci-dessous. Quarto se chargera de rajouter vos références bibliographiques automatiquement. -->
