---
title: "Santé humaine liée à l'obésité (bloc-notes)"
author: "MartinJadouille, LouiseDubrecq, PierreMartin, SarahDelapierre"
date: "`r Sys.Date()`"
format:
  html:
    code-fold: true
    code-tools: true
    toc: true
editor: visual
lang: fr
bibliography: bibliography/references.bib
---

<!--# Dans les différentes sections, vous trouverez des indicateurs "...Vos XXX ici..." Vous devez bien sûr REMPLACER ces indicateurs par votre propre texte. Ne les laissez pas dans votre version finale du document. Vous devez travailler dans le même document (pas question de faire un document séparé par étudiant). Gérez les conflits éventuels. -->

```{r setup, include=FALSE}
# Ceci est nécessaire pour les tests SDD, ne pas utiliser dans un "vrai" projet
if (!"tools:tests" %in% search())
  source(here::here("tests/tools_tests.R"), attach(NULL, name = "tools:tests"))

# Configuration de l'environnement SciViews::R
SciViews::R("infer", "model", lang = "fr")
```

# Introduction et but

Au cours des dernières décennies, la santé humaine a connu un déclin alarmant dans de nombreuses régions du monde. L'obésité est l'un des principaux facteurs contribuant à cette tendance inquiétante, car elle peut entraîner un large éventail de problèmes de santé, notamment des maladies cardiovasculaires, des accidents vasculaires cérébraux, des cancers, des troubles musculo-squelettiques et des troubles mentaux. En outre, l'obésité est souvent associée à un mode de vie sédentaire et à une alimentation malsaine, qui peuvent également avoir des effets négatifs sur la santé.

@lebacq2015 a étudié différents indices permettant de quantifier, entre autres, l'obésité des personnes. Notre but est de tester quelques-uns de ces indices sur un échantillon de la population du Hainaut âgée de 18 ans ou plus, et d'établir des liens avec le mode de vie ou l'alimentation.

# Matériel et méthodes

Les données ont été collectées par un groupe d'une trentaine d'expérimentateurs qui se sont réparti le travail. Le choix des mesures à réaliser a fait l'objet d'un consensus au sein du groupe par l'élaboration d'un dictionnaire des données commun. Les mesures sujettes à variation (la masse plus particulièrement) ont fait l'objet d'une intercalibration. Ces données sont pseudonymisées afin de respecter l'anonymat des sujets étudiés en respect du RGPD (règlement général de la protection des données, règlement d'application en Europe).

La description des données et les tests statistiques sont réalisés dans la SciViews Box 2024 en utilisant [Saturn Cloud](https://saturncloud.io) (Linux) avec le [logiciel R](https://www.r-project.org) (`r R.version.string`).

# Résultats

## Description des données

<!--% Ajoutez un chunk d'importation des données à partir de vos données remaniées dans `data/biometry.rds`. Inspirez-vous de vos projets individuels pour écrire correctement ces chunks. -->

```{r importation}
biometry <- read("data/biometry.rds")
```

<!--% Ensuite vous décrirez graphiquement (avec `chart()`) et numériquement (tableaux avec `tabularise()`, `skimr::skim()`, etc.) vos données. Chaque étudiant ajoute deux éléments descriptifs pertinents. -->

### Description par l'étudiant 1

```{r}

chart(biometry, masse_corr ~ taille %col=% genre|genre) +
  geom_point() +
  xlab("Taille(cm)") +
  ylab("Masse(kg)")+
  labs(title = "Relation entre la taille et la masse par genre")
```

$Interprétation$

-   On remarque que les femmes sont, en grande majorité, plus petites que les hommes.

-   Les individus ayant les masses les plus faibles sont des femmes, tandis que ceux ayant les masses les plus importantes sont des hommes.

```{r MartinJadouille}
biometry %>.%
  sgroup_by(., genre) %>.%
  ssummarise(.,
    "Moyenne du tour de poignet(cm)" = fmean(tour_poignet),
    "Moyenne de la taille(cm)" = fmean(taille),
    "Moyenne du tour de hanche(cm)" = fmean(tour_hanche),
    "Moyenne de la masse(kg)" = fmean(masse_corr),
    "Moyenne du tour de taille(cm)" = fmean(tour_taille),
    "n" = fn(genre))%>.%
tabularise(.)
```

$Interprétation$

-   On remarque que les hommes ont une moyenne de tour de poignet, de tour de taille, de taille et de masse supérieure à celles des femmes mais que les femmes ont une moyenne de tour de hanche supérieure.

-   Deux genres ont été échantillonnés : les femmes et les hommes, pour un total de 144 personnes. Les deux genres ne sont pas équilibrés, il y a 14 femmes de plus que d'hommes

### Description par l'étudiant 2

```{r description1_Louise_DUBRECQ}
chart(biometry, masse_corr ~ tour_hanche %col=% genre|genre) +
geom_point() +
  ylab("Masse des individus (kg)")+
  xlab("Taille du tour de hanche (cm)")
```

-   Observation d'une corrélation positive (plus la masse est haute, plus la taille du tour de hanche l'est aussi).
-   Les hommes et les femmes suivent les mêmes tendances mais les hommes ont généralement une masse plus haute pour la même taille de tour de hanche que les femmes.
-   Il y a une dispersion chez les hommes avec des masses plus élevées et chez les femmes avec des tour de tailles plus larges.

```{r description2_Louise_DUBRECQ}
biometry %>.%
  sgroup_by(., genre) %>.%
  ssummarise(.,
    "moyenne de la masse (kg)" = fmean(masse_corr),
    "moyenne de la taille (cm)" = fmean(taille),
    "moyenne d'activités physiques (min)" = fmean(activite_physique),
    "moyenne de l'IMC" = fmean(masse_corr/(taille/100)^2),
    "n" = fn(masse_corr)) ->
  Moyenne_tab
tabularise(Moyenne_tab, auto.labs = FALSE)

```

-   Les hommes font en moyenne plus d'activités physiques de les femmes.
-   Les hommes sont en moyenne plus grand et ont plus de masse que les femmes.
-   Il n'y a pas de nette différence entre la moyenne des IMC des hommes et des femmes.

### Description par l'étudiant 3

```{r description1_Pierre_Martin}
chart(data = biometry, taille/100 ~ genre  %fill=%  genre |alimentation ) +
  xlab("Genre") +
  ylab("Taille en mètre") +
  geom_boxplot()


```

-   Dans la sous population des femmes omnivores nous observons 3 valeurs extrêmes.

-   Une différence de taille est observée entre les hommes et les femmes peu importe le régime alimentaire.

-   Les individus les plus grands et les plus petits sont omnivores peu importe leur genre.

```{r description2_Pierre_Martin}
library(ggpubr)

biometry <- biometry %>%
  smutate(
    Consommation_alcool = case_when(alcool > 1 ~ "Consommation_alcool",
      TRUE ~ "Pas de consommation_alcool"))

tab1 <- ggpubr::ggtexttable(table(biometry$alimentation, biometry$genre))

tab1c <- ggpubr::ggtexttable(table(biometry$Consommation_alcool, biometry$genre))

combine_charts(list(tab1, tab1c), nrow = 2)
```

### Description par l'étudiant 4

```{r description 4.1}
# Découpage en classe : différentes tranches d'age (18-35, 35-50, 50>=)
biometry$age_rec <- cut(biometry$age,
  include.lowest = TRUE,
  right = FALSE,
  dig.lab = 4,
  breaks = c(18, 35, 50, 80.2026),
  labels = c("Jeunes adultes", "Adultes matures", "Seniors"))

# Tableau de contingence
tab_sex_age <- table(biometry$age_rec, biometry$genre)

# Noms des variables et de leurs niveaux.
#NB : names(dimnames() renome le nom de la variable tandis que dimnames() renomme ses niveaux.

dimnames(tab_sex_age) <- list(c("Jeunes adultes", "Adultes matures", "Seniors"), c("Homme", "Femme"))
names(dimnames(tab_sex_age)) <- c("Tranche d'âge", "Genre")


# Affichage du tableau
tabularise(tab_sex_age)
```

$Interprétation$

Dans la population considérée :

Il y a une majorité de jeunes adultes (64.1%) avec une répartition relativement égale d'homme et de femme.

Les adultes matures ont une proportion de 16.2 % avec une majorité de femmes à hauteur de 60%.

Les seniors ont une proportion de 19.7% avec une majorité de femmes à hauteur de 60.7%.

Pour les analyses suivantes, nous devrons tenir compte de ces proportions pour les conclusions.

```{r description 4.2}
biometry1 <- biometry %>%
  drop_na() %>%
  filter(alcool <= 20)  # on garde seulement les valeurs jusqu'à 20 verres/sem

chart(data = biometry1, ~ alcool %fill=% genre | age_rec) + 
  geom_boxplot() + 
  labs(title = "Consommation d'alcool en fonction de l'âge et du sexe", y = "Effectifs", x = "Consommation d'alcool [verres/sem]", fill = "Genre")

```

$Interprétation$

On observe que les femmes boivent assez peu, hors valeurs extrêmes.

Chez les hommes, la consommation est plus variable et augmente légèrement chez les seniors.

## Calcul d'indices

<!--% Calculez au moins quatre indices (un par étudiant) en vous basant sur la littérature et en relation avec votre question de recherche. Décrivez chaque indice avec une formule mathématique en LaTeX. Calculez une nouvelle variable dans votre tableau pour cet indice sur base de la formule mathématique. Si cela est pertinent, définissez aussi une variable facteur qui qualifie l'état de bonne santé selon une échelle qualitative. -->

<!--# N'hésitez pas à associer un graphique ou un tableau utiles pour visualiser/décrire vos indices calculés. -->

### Indice 1

<!--% Description et formule ci-dessous. -->

```{r indice1}
# Calcul de la ou des variables reprenant l'indice sous forme numérique (et facteur)
biometry <- biometry %>.%
  smutate(.,group_age = cut(age, 
    breaks = c(-Inf,17,25, 64, Inf), 
    labels = c("Moins de 18 ans","18-25", "26-64","65+"),right = TRUE))

 biometry <- biometry %>.%
  smutate(.,sommeil_optimal = case_when(
    group_age == "Moins de 18 ans"~9,
    group_age == "18-25" ~8,
    group_age =="26-64"~7.5,
    group_age == "65+" ~7.5
  ))

biometry <- biometry %>.%
  smutate(.,dette_sommeil = sommeil_optimal - sommeil)
```

<!--% Graphique ou tableau utilisant l'indice calculé.-->

La formule pour calculée cet indice est:

$\text{dette de sommeil} = {\text{sommeil optimal} - \text{sommeil réel}}$

Source : https://www.erudit.org/fr/revues/rum/2012-v43-n1-2-rum01300/1023984ar/

```{r plot_indice1}
  biometry <- biometry %>.%
  smutate(.,IMC = masse_corr / (taille / 100)^2)  
  chart(biometry,dette_sommeil ~ IMC | group_age ) +
  geom_boxplot()+
    geom_jitter(alpha = 0.3, width = 0.2, height = 0, color = "blue")
```

<!--% Interprétation en quelques points du graphique ou tableau. -->

$Interprétation$

-   Une grande partie des individus sont en manque de sommeil.

-   Plus on vieillit, plus la dette de sommeil diminue.

-   On ne remarque pas de tendance particulière et encore moins celle attendue. Normalement, les personnes ayant une dette de sommeil ont un IMC plus élevé.

### Indice 2

<!--% Description et formule ci-dessous. -->

```{r indice2 LouiseDUBRECQ}
 biometry1 <- smutate(biometry,
  ratio_taille_hanche = tour_taille / tour_hanche)
  
  biometry1 <- smutate(biometry1,
   RTH = ifelse(genre == "F",
      case_when(
         ratio_taille_hanche < 0.65 ~ "gynoïde",
         ratio_taille_hanche >= 0.65 & ratio_taille_hanche < 0.8 ~ "Normal",
         ratio_taille_hanche >= 0.8 ~ "androïde"), 
      case_when(
    ratio_taille_hanche < 0.85 ~ "gynoïde",
    ratio_taille_hanche >= 0.85 & ratio_taille_hanche < 0.95 ~ "Normal",
    ratio_taille_hanche >= 0.95 ~ "androïde")))
```

<!--% Graphique ou tableau utilisant l'indice calculé.-->

```{r plot_indice2 LouiseDUBRECQ}


a <- chart(biometry1[genre == "F"], masse_corr[genre == "F"] ~ RTH[genre == "F"] %col=% RTH[genre == "F"]) +
  geom_boxplot(show.legend = FALSE) +
  labs(title = "Masse des femmes",
       x = "Type d'obésité",
       y = "Masse (kg)")

b <- chart(biometry1[genre == "H"], masse_corr[genre == "H"] ~ RTH[genre == "H"] %col=% RTH[genre == "H"]) +
  geom_boxplot(show.legend = FALSE) +
  labs(title = "Masse des hommes",
       x = "Type d'obésité",
       y = "Masse (kg)")



combine_charts(list(a, b))
```

<!--% Interprétation en quelques points du graphique ou tableau. -->

-   L'obésité androïde est plus fréquente chez les hommes que chez les femmes mais est toujours associé à une masse plus élevée qu'importe le genre.

-   Variabilité importante des masses en obésité androïde.

-   Il n'y a pas d'obesité gynoïde chez les femmes.

-   Les hommes en obésité gynoïde présente une masse plus faible que le groupe "normal" et "androïde"

-   La catégorie des hommes en obésité androïde présente des valeurs extrêmes au-dessus de 120 kg.

### Indice 3

<!--% Description et formule ci-dessous. -->

```{r indice3 Pierre Martin}

# Calcul de la ou des variables reprenant l'indice sous forme numérique (et facteur)

#IMG=(1.51×IMC)+(0.70× age)−(3.6×sexe)−1.4

biometry <- biometry %>.%
  smutate(., 
    genre_img = ifelse(genre == "H", 1, 0),
    Indice_de_masse_grasse = ((1.2 * IMC) + (0.23 * age) - (10.8 * genre_img) - 5.4))

tabularise$headtail(biometry) 

```

L'IMG a comme formule :

Pour les femmes \$\text{IMG} = (1.20 \times \text{IMC}) + (0.23 \times \text{Âge}) - 5.4 \$ Pour les hommes \$ \text{IMG} = (1.20 \times \text{IMC}) + (0.23 \times \text{Âge}) - 16.2 \$ Formule utilisée fusionnant les 2 formules \$ \text{IMG} = (1.2 \times \text{IMC}) + (0.23 \times \text{Âge}) - (10.8 \times \text{Genre}) - 5.4 \$ Avec comme valeur 1 si genre = homme et 0 si genre = femme

<!--% Graphique ou tableau utilisant l'indice calculé.-->

```{r plot_indice3 Pierre Martin}
# Graphique ou tableau utilisant l'indice calculé.
chart(data = biometry, Indice_de_masse_grasse ~ genre %fill=% group_age| alimentation)+
  geom_boxplot()
```

<!--% Interprétation en quelques points du graphique ou tableau. -->

-   Les femmes on en moyenne un IMG plus élevé que les hommes peu importe le régime alimentaire. (pas d'homme pour régime végétarien donc comparaison non possible)

-   Deux valeurs extrêmes sont observées pour les hommes entre 18 et 25 ans ayant un régime omnivore.

-   On observe que peu importe le régime alimentaire et le genre, quand l'âge augmente l'indice de masse grasse augmente lui aussi.

-   Chez les omnivores la distributions des individus est plus grande chez les femmes dans un même groupe d'âge.

### Indice 4

<!--% Description et formule ci-dessous. -->

```{r indice4}
#Calcul de la ou des variables reprenant l'indice sous forme numérique (et facteur)
biometry1 %>.%
sselect(., masse, taille, genre, age_rec, age) %>.%
smutate(.,IMC = masse / (taille / 100)^2,
IMC = case_when(
IMC < 18.5 ~ "Carence pondérale",
IMC >= 18.5 & IMC < 25 ~ "Corpulence normale",
IMC >= 25 & IMC < 30 ~ "Surcharge pondérale",
IMC >= 30 ~ "Obésité")) -> biometry_imc
biometry_imc
biometry_imc$IMC <- as.factor(biometry_imc$IMC)

tabularise$headtail(biometry_imc) 
```

L'indice de masse corporelle (IMC) est calculé par la formule suivante :

$IMC = \frac{\text{Poids} \ (\text{g})}{\text{Taille}^2 \ (\text{m}^2)}$

L'IMC est une norme internationale de référence permettant de mesurer l'excès de poids et l'obésité. Il évalue les risques pour la santé qui leurs sont associés. Chez les adultes, des seuils internationalement reconnus permettent de classer les individus selon leur statut pondéral :

-   IMC \< 18,5 : insuffisance pondérale

-   18,5 ≤ IMC \< 25 : poids normal

-   25 ≤ IMC \< 30 : surpoids

-   IMC ≥ 30 : obésité

Chez les enfants et adolescents, des seuils spécifiques à l'âge et au sexe, définis par l'International Obesity Task Force (IOTF), sont utilisés pour assurer la comparabilité internationale.

<!--% Graphique ou tableau utilisant l'indice calculé.-->

```{r plot_indice4}
#Graphique ou tableau utilisant l'indice calculé.
#1
chart(biometry_imc, ~ IMC %fill=% age_rec |genre) +
geom_bar() +
coord_flip() +
labs(title = "IMC en fonction du sexe et de la tranche d'age", y = "Effectifs", x = "IMC", fill = "Classe d'age") + 
  geom_hline(yintercept = 10, color = "red") + 
  geom_hline(yintercept = 20, color = "red")
```

\_

<!--% Interprétation en quelques points du graphique ou tableau. -->

-   Il y a plus de femmes en carence pondérale que d'hommes.

-   La majorité de la population est en surcharge pondérale ou de corpulence normale.

-   Les jeunes adultes dominent la plupart des catégories ce qui est logique car ils sont majoritaires (64.1%) et sont, pour la plupart de corpulence normale ou en surchage pondérale.

-   Les seniors, en particulier les femmes, sont surreprésentés parmi les personnes en surcharge pondérale ou obèses. Cette observation, combinée au fait que les femmes sont majoritaires dans cette tranche d'âge, pourrait indiquer une tendance à la prise de poids avec l'âge, surtout chez les femmes. Chez les adultes matures, on note également une proportion plus élevée de femmes obèses que d'hommes. Toutefois, ces individus ne constituent que 16,2 % de l'échantillon, ce qui limite la portée des conclusions possibles.

## Tests d'hypothèses

<!--% Dans cette partie, réalisez plusieurs tests d'hypothèses pour répondre à des questions en relation avec votre but. N'hésitez pas à employer les indices que vous avez calculés ci-dessus, ainsi que les variables de départ. Effectuez et interprétez au moins deux tests d'hypothèses pour chaque type ci-dessous. Répartissez le travail entre les étudiants : à chaque fois deux étudiants réalisent les deux tests et les deux autres les interprètent (les commits doivent bien montrer qui a fait quoi). -->

<!--# Chaque test d'hypothèse doit être correctement employé. Vous devez indiquer, pour chaque test, l'hypothèse nulle et l'hypothèse alternative. Vous devez vérifier les conditions d'application du test d'hypothèse. Vous le réalisez, et ensuite vous l'interprétez du point de vue statistique d'abord et biologique ensuite. -->

### Test de Chi^2^ 1

<!--% Graphique ou tableau présentant les données par rapport au test à réaliser. -->

```{r plot_chi2_1}
imc_tabcontingence <- table(biometry_imc$genre, biometry_imc$IMC)
chisq.test(imc_tabcontingence)
```

<!--% Hypothèse nulle et alternative -->

$H_0 : IMC_{\text{hommes}} = IMC_{\text{femmes}}$

\$ H_1 : IMC\_{\text{hommes}} \neq IMC\_{\text{femmes}} \$

<!--% Vérification des conditions d'application -->

```{r test_chi2_1}
tabularise(imc_tabcontingence)
```

<!--% Interprétation statistique et biologique -->

Statistique : P-valeur \> 0.05, on ne peut donc pas rejeter H0 au seuil alpha de 5 % (X-squared = 2.9238, df = 3, p-value = 0.4035)

Biologique : Nous ne pouvons pas prouver de manière significative qu'il y a une relation entre le sexe et l'IMC au seuil alpha de 5%.

### Test de Chi^2^ 2

<!--% Graphique ou tableau présentant les données par rapport au test à réaliser. -->

```{r plot_chi2_2 LouiseDubrecq}
RTH_tabchi2 <- table(biometry1$sucre, biometry1$RTH)
tabularise(RTH_tabchi2)
```

<!--% Hypothèse nulle et alternative -->

-   **H₀** : Il n'y a **pas de relation** entre le RTH et la consommation de sucre.
-   **H₁** : Il existe **une association** entre le RTH et la consommation de sucre.

<!--% Vérification des conditions d'application -->

```{r test_chi2_2 LouiseDubrecq}
chisq.test(RTH_tabchi2)
```

<!--% Interprétation statistique et biologique -->

-   Comme la p-value est supérieure au seuil de 5%, 0.2832 \> 0.05, nous ne pouvons pas rejetter H0 ( X-squared = 7.4271, df = 6, p-value = 0.2832). Nous nepouvons pas infirmer qu'il n'y a pas de relation entre le RTH et la consommation de sucre.

Ce résultat obtenu peut être causé par un trop faible effectif d'individus statistique.

<!--# Travaillez jusqu'ici pour le module 7. -->

### Test t de Student 1

<!--% Graphique ou tableau présentant les données par rapport au test à réaliser. -->

```{r plot_t_1}
t.test(data = biometry_imc, taille ~ genre,
  alternative = "two.sided", conf.level = 0.95, var.equal = TRUE )
```

<!-- Hypothèse nulle et alternative -->

$H_0: \overline{Taille}_{hommes} - \overline{Taille}_{femmes} = 0$

$H_1: \overline{Taille}_{hommes} - \overline{Taille}_{femmes} \neq 0$

<!-- Vérification des conditions d'application -->

```{r test_t_1}

#Pour utiliser un test t de student, il faut que la variance entre les deux groupes considérés soit similaire(simple au double). Dans le cas contraire, changer "var.equal = TRUE" -> ""var.equal = FALSE"
biometry %>.%
  sgroup_by(., genre) %>.% 
  ssummarise(.,
    `moyenne taille`    = fmean(taille),
    `médiane taille`    = fmedian(taille),
    `écart type taille` = fsd(taille),
    `variance taille` = fsd(taille)^2,
    `n`                 = fn(taille)) ->
  taille_genre
tabularise(taille_genre)

#Le test de t student suppose que la distribution est normale. On peut vérifier cette distribution grâce à un graphique quantile-quantile
# Rappel : distribution de la population…
  #_normale_, alors le test basé sur la distribution t de Student   sera exact
  #_approximativement normale_, le test sera approximativement exact
  #_non normale_, le test sera approximativement exact si n est grand.
# Calcul des quantiles observés
probas <- seq(0, 1, length.out = length(biometry_imc$taille))
q_obs_taille <- quantile(biometry_imc$taille, probs = probas)

# Quantiles théoriques selon la distribution normale réduite
q_theo_taille <- qnorm(probas, mean = 0, sd = 1)

# Création du data frame
qq_taille <- dtx(q_obs = q_obs_taille, q_theo = q_theo_taille)
qq_taille

# QQ-plot avec car::qqPlot
library(car)
car::qqPlot(biometry_imc[["taille"]], distribution = "norm",
  envelope = 0.95, col = "Black", ylab = "Taille (cm)")

```

<!-- Interprétation statistique et biologique -->

$Interprétation$

Nous pouvons rejeter H0 au seuil alpha de 5%, il y a donc une différence significative entre la taille des hommes et celle des femmes (Student t test, t = 12.366, df = 138, p-value = 2.2e\^-16)

### Test t de Student 2

<!--% Graphique ou tableau présentant les données par rapport au test à réaliser. -->

```{r plot_t_2}
t.test(data = biometry, Indice_de_masse_grasse ~ genre,
  alternative = "two.sided", conf.level = 0.95, var.equal = TRUE )
```

<!-- Hypothèse nulle et alternative -->

$H_0: \overline{IMG}_{hommes} - \overline{IMG}_{femmes} = 0$

$H_1: \overline{IMG}_{hommes} - \overline{IMG}_{femmes} \neq 0$

<!--% Vérification des conditions d'application -->

```{r test_t_2}
#Pour utiliser un test t de student, il faut que la variance entre les deux groupes considérés soit similaire. Dans le cas contraire, changer "var.equal = TRUE" -> ""var.equal = FALSE"
biometry %>.%
  sgroup_by(., genre) %>.% 
  ssummarise(.,
    `moyenne IMG`    = fmean(Indice_de_masse_grasse),
    `médiane IMG`    = fmedian(Indice_de_masse_grasse),
    `écart type IMG` = fsd(Indice_de_masse_grasse),
    `variance IMG` = fsd(Indice_de_masse_grasse)^2,
    `n`                 = fn(Indice_de_masse_grasse)) ->
  biometry_IMG
tabularise(biometry_IMG)

#Le test de t student suppose que la distribution est normale. On peut vérifier cette distribution grâce à un graphique quantile-quantile
# Rappel : distribution de la population…
  #_normale_, alors le test basé sur la distribution t de Student   sera exact
  #_approximativement normale_, le test sera approximativement exact
  #_non normale_, le test sera approximativement exact si n est grand.
# Calcul des quantiles observés
probas <- seq(0, 1, length.out = length(biometry$Indice_de_masse_grasse), na.rm = TRUE)
q_obs_IMG <- quantile(biometry$Indice_de_masse_grasse, probs = probas, na.rm = TRUE)

# Quantiles observés dans l'échantillon
q_obs <- quantile(biometry$Indice_de_masse_grasse, probs = probas, na.rm = TRUE)
# quantiles theoriques selon la distribution normale réduite
q_theo <- qnorm(probas, mean = 0, sd = 1)
qq <- dtx(q_obs = q_obs, q_theo = q_theo)
qq

# QQ-plot avec car::qqPlot
car::qqPlot(biometry[["Indice_de_masse_grasse"]], distribution = "norm",
  envelope = 0.95, col = "Black", ylab = "Indice_de_masse_grasse")
```

<!--% Interprétation statistique et biologique -->

-   Nous rejetons H0 au seuil alpha de 5%, il y a donc une différence significative entre les variables de l'IMG des femmes et des hommes (Student t test, t = -7.7594, ddl = 141, p-value = 1.566e-12).

<!--# Travaillez jusqu'ici pour le module 8. Commencez à travailler sur le rapport (intro, mat&met). -->

### ANOVA à un facteur 1

<!--% Graphique ou tableau présentant les données par rapport au test à réaliser. -->

```{r plot_anova1_1}
#NB : obtenir des valeurs suppl sans savoir à quoi cela se rapporte = présence de valeurs manquantes. (→sdrop.na())
biometry1 %>.%
sgroup_by(., age_rec) %>.%
ssummarise(.,
"Moyenne de la masse (kg)" = fmean(masse),
"Médiane de la masse" = fsd(masse),
"n" = fnobs(masse)) ->
Masse_tab
names(Masse_tab)[1] <- "Classe d'âge"
tabularise(Masse_tab, auto.labs = FALSE)


chart(data = biometry_imc, masse ~ age_rec) +
  geom_boxplot() +
  geom_jitter(width = 0.05, alpha = 0.5) +
  stat_summary( geom = "point", fun = "mean" , color = "red") +  
  labs(title = "Moyennes de poids par tranche d'âge", y = "Masse", x = "Tranche d'âge") 

```

<!--% Hypothèse nulle et alternative -->

$H_0 : \mu_{\text{poids}_1} = \mu_{\text{poids}_2} = \dots = \mu_{\text{poids}_k}$

$H_1 : \exists \ (i, j) \quad \text{tel que} \quad \mu_{\text{poids}_i} \neq \mu_{\text{poids}_j}$

<!--% Vérification des conditions d'application -->

```{r cond1_test_anova1_1}
bartlett.test(data = biometry1, masse ~ age_rec)
```

```{r test_anova1_1}
anova(anova_masse <- lm(data = biometry1, masse ~ age_rec))|> tabularise()

```

```{r cond2_test_anova1_1}
chart$qqplot(anova_masse)
```

```{r Test_post_hoc}
summary(masse_posthoc <- confint(multcomp::glht(anova_masse,
  linfct = multcomp::mcp(age_rec = "Tukey"))))
oma <- par(oma = c(0, 5.1, 0, 0))
plot(masse_posthoc)
par(oma)
rm(oma)


```

<!--% Interprétation statistique et biologique -->

**Conditions d'application**

Nous observons que les residus suivent une distribution normale a l'exception des extrême.

Le test de Bartlett nous montre qu'il y a bien homoscédasticité car p-value \> 0.05.

**ANOVA et post-hoc**

Après avoir réalisé l'ANOVA à un facteur, nous pouvons dire qu'il y a une différence significative entre au moins 2 groupes au seuil alpha de 5% (ANOVA, F = 6.71, ddl = 2& 137, valeur p = 0.00166).

Un test post-hoc à donc été réaliser pour savoir quels groupes diffèrent l'un de l'autre. Lintervalle de confiance des groupe séniors et jeunes adultes ne croisent pas la ligne 0. Cela indique qu'il y a une différence significative entre ces 2 groupes.

### ANOVA à un facteur 2

<!--% Graphique ou tableau présentant les données par rapport au test à réaliser. -->

```{r plot_anova1_2}

biometry%>.%
sgroup_by(., genre) %>.% 
  ssummarise(.,
    `moyenne IMG`    = fmean(Indice_de_masse_grasse),
 `médiane IMG`    = fmedian(Indice_de_masse_grasse),
  `écart type IMG` = fsd(Indice_de_masse_grasse),
 `variance IMG` = fsd(Indice_de_masse_grasse)^2,
 `n`                 = fn(Indice_de_masse_grasse)) ->
  biometry_IMG
tabularise(biometry_IMG)

chart(data = biometry, Indice_de_masse_grasse  ~ genre ) +
  geom_boxplot() +
  geom_jitter(width = 0.05, alpha = 0.5) +
  stat_summary(geom = "point", fun = "mean", color = "red", size = 3) +
  ylab("Indice de masse grasse")

chart(data = biometry, Indice_de_masse_grasse  ~ genre ) +
  geom_violin() +
  geom_jitter(width = 0.05, alpha = 0.5) +
  stat_summary(geom = "point", fun = "mean", color = "red", size = 3) +
  ylab("Indice de masse grasse")
```

!\--% Hypothèse nulle et alternative \--\>

$H_0 : \mu_{\text{IMG}_1} = \mu_{\text{IMG}_2} = \dots = \mu_{\text{IMG}_k}$

$H_1 : \exists \ (i, j) \quad \text{tel que} \quad \mu_{\text{IMG}_i} \neq \mu_{\text{IMG}_j}$

<!--% Vérification des conditions d'application -->

```{r test_anova1_2}
bartlett.test(data = biometry, Indice_de_masse_grasse ~ genre)

IMG_anova <- lm (data = biometry, Indice_de_masse_grasse ~ genre )
anova(IMG_anova)|> tabularise()

  
chart$qqplot(IMG_anova, lang = "fr")

summary(IMG_posthoc <- confint(multcomp::glht(IMG_anova, linfct = multcomp::mcp(genre = "Tukey"))))

plot(IMG_posthoc)
```

<!--% Interprétation statistique et biologique -->

Selon l'anova, il y a une différence très significative de l'indice de masse graisseuse entre les femmes et les hommes (Anova un facteur, ddl : 1, Fobs : 60.2, p : 1.57 \* 10\^(-12)).

Le test post hoc confirme également la conclusion de l'anova (les intervalles de confiance ne passant pas par zéro).

<!--# Travaillez jusqu'ici pour le module 9. Commencez à rédiger la partie résultats avec la description des données. -->

### ANOVA à deux facteurs 1

<!--% Graphique ou tableau présentant les données par rapport au test à réaliser. -->

```{r plot_anova2_1}

biometry <- biometry %>%
  sfilter(alimentation != "végétarien") %>%
  smutate(ali_sans_veg= alimentation)
biometry <- biometry %>%
  sfilter(ali_sans_veg != "végétarien") %>%
  smutate(ali_sans_veg = fct_drop(ali_sans_veg))
biometry%>.%
  sgroup_by(.,ali_sans_veg, genre) %>%              # Ensuite grouper
  ssummarise(IMC_mean = mean(IMC, na.rm = TRUE)) %>%
  chart(IMC_mean ~ genre %col=% ali_sans_veg ) +
  geom_line(aes(group = ali_sans_veg)) +
  geom_point()

anova(bio_anova<-lm(data = biometry, IMC ~ genre * ali_sans_veg))%>.%
    tabularise(.)

```

<!--% Hypothèse nulle et alternative -->

H₀ : Il n'y a pas d'interaction entre le genre et l'alimentation sur l'IMC.

H₁ : Il y a une interaction significative entre l'alimentation et le genre sur l'IMC.

<!--% Vérification des conditions d'application -->

```{r test_anova2_1}
chart$qqplot(bio_anova)

bartlett.test(data = biometry, log(IMC) ~ interaction(genre, ali_sans_veg))

sselect(biometry,genre,sucre)%>.%
  table(biometry$genre, biometry$ali_sans_veg)
```

<!--% Interprétation statistique et biologique -->

**Statistique :** Dans les 3 tests réalisés, p \> 0.05, on ne peut donc pas rejeter H0 au seuil alpha de 5%.

Effet du genre: ANOVA à 2 facteurs 1, Ddl = 1, Fobs = 0.111, p = 0.739

Effet de l'alimentation: ANOVA à 2 facteurs 1, Ddl = 2, Fobs = 1.378, p = 0.255

Test sur l'intéraction genre et alimentation : ANOVA à 2 facteurs 1, Ddl = 1, Fobs = 0.953, valeur de p = 0.331.

**Biologique :**

On ne peut pas montrer de différence significative d'IMC entre les genres.

On ne peut pas montrer de différence significative d'IMC entre les types d'alimentation.

Aucun effet d'interaction significatif n'a été observé entre le genre et le type d'alimentation : autrement dit, l'effet de l'alimentation sur l'IMC ne semble pas dépendre du genre.

**Conditions d'application**

Les résidus suivent bien une distribution presque normale mais l'ANOVA est relativement robuste à des petits écarts à la normalité.

Le test de Bartlett indique une valeur de p \< 0.05, il y a donc hétéroscédasticité. (Bartlett's K-squared = 13.908, df = 4, p-value = 0.007596). Les variances ne sont pas égales, une transformation des données par log donne p = 0.02814 (toujours hétéroscédasticité), il faudrait donc envisager une version non paramétrique de l'ANOVA.

### ANOVA à deux facteurs 2

<!--% Graphique ou tableau présentant les données par rapport au test à réaliser. -->

```{r plot_anova2_2 LouiseDubrecq}
biometry1$RTH <- as.factor(biometry1$RTH)
biometry1$sucre<- as.factor(biometry1$genre)
biometry1$RTH_genre <- interaction(biometry1$RTH, biometry1$genre)

anova(RTH_anova2 <- lm(data = biometry1, masse_corr ~ RTH_genre)) %>.%
tabularise(.)
```

<!--% Hypothèse nulle et alternative -->

-   H0 : La masse n'est pas significativement différente sous l'influence du rapport taille-hanche (RTH) en fonction du sexe.

-   H1 : La masse est significativement différente sous l'influence du rapport taille-hanche (RTH) en fonction du sexe.

<!--% Vérification des conditions d'application -->

```{r test_anova2_2 LouiseDubrecq}
#Graphique des intéractions
sgroup_by(biometry1, RTH, genre) %>.%
ssummarise(., masse_corr_moyenne = fmean(masse_corr)) %>.%

chart(data = ., masse_corr_moyenne ~ RTH %col=% genre %group=% genre) +
 geom_line() +
 geom_point()

#Vérification des variables et données
tabularise$headtail(sselect(biometry1, masse_corr, genre, RTH))

biometry1 %>.%
sgroup_by(., RTH, genre) %>.%
ssummarise(.,
mean = fmean(masse_corr),
var = fvar(masse_corr),
count = fnobs(masse_corr))

#Analyse de la distribution des résidus :
chart$qqplot(RTH_anova2)

#Vérification d'homoscédasticité
bartlett.test(data = biometry1, masse_corr ~ interaction(RTH, genre))

#Test Posthoc

summary(RTH_testposthoc <- confint(multcomp::glht(RTH_anova2,
  linfct = multcomp::mcp(RTH_genre = "Tukey"))))
oma <- par(oma = c(0, 5.1, 0, 0))
plot(RTH_testposthoc)


```

<!--% Interprétation statistique et biologique -->

Au test de Bartlett, p \> 0.05 (0.2441), H0 ne peut pas être rejeter au seuil alpha de 5% ( df = 4, p-value = 0.2441)

On ne peut pas démontrer une de influence significative de l\'interaction du rapport taille-hanche (RTH) en fonction du sexe sur la masse au seuil de 5%.

Il y a donc homoscédasticité, une anova est donc possible.

# Discussion et conclusions

<!--% Reprenez ci-dessous sous forme d'éléments de listes brefs les résultats les plus importants que vous retirez de votre analyse. Ils doivent vous guider pour décider quels tests (les plus intéressants) vous allez conserver dans le rapport. -->

-   En réalisant l'ANOVA à deux facteurs, nous avons pu montrer que l'alimentation n'impacte pas l'IMC si l'on est un homme ou une femme. Les deux genres ont donc besoin d'une alimentation similaires.

-   Le test Chi2 1 nous montre qu'il n'y a pas de lien entre l'IMC et le genre.

-   Il y a une différence très significative de l'indice de masse graisseuse entre les femmes et les hommes.

-   En réponse à l'ANOVA à un facteur, nous pouvons dire qu'il y a une différence de masse significative entre au moins 2 groupes d'âges au seuil alpha de 5% , les séniors et les jeunes adultes.

-   Le test de CHI2 a pour résultat qu'on ne peut pas affirmer significativement qu'il n'y a pas de relation entre le rapport taille hanche et la consommation de sucre.

-   En conclusion de l'ANOVA à deux facteurs, le type d'obésité influence différemment de manière significative la masse selon le genre.

<!--# Important : ce document doit compiler SANS ERREURS avec le bouton 'Rendu' sinon le travail sera sanctionné lourdement. La compilation du document Quarto est maintenant considérée comme acquise. -->

# Référence

<!--% N'indiquez rien ci-dessous. Quarto se chargera de rajouter vos références bibliographiques automatiquement. -->
