---
title: "Lien entre la santé et données anthropométriques d'un échantillon"
author: "MartinJadouille, LouiseDubrecq, PierreMartin, SarahDelapierre"
date: "`r Sys.Date()`"
format:
  html:
    code-fold: true
    code-tools: true
    toc: true
editor: visual
lang: fr
bibliography: bibliography/references.bib
---

<!--% Complétez l'entête en définissant un titre qui soit représentatif de votre travail. Indiquez aussi les noms des auteurs. -->

<!--# Dans les différentes sections, vous trouverez des indicateurs "...Vos XXX ici..." Vous devez bien sûr REMPLACER ces indicateurs par votre propre texte. Ne les laissez pas dans votre version finale du document. Vous devez travailler dans le même document (pas question de faire un document séparé par étudiant). Gérez les conflits éventuels. -->

```{r setup, include=FALSE}
# Ceci est nécessaire pour les tests SDD, ne pas utiliser dans un "vrai" projet
if (!"tools:tests" %in% search())
  source(here::here("tests/tools_tests.R"), attach(NULL, name = "tools:tests"))

# Configuration de l'environnement SciViews::R
SciViews::R("infer", "model", lang = "fr")
```

# Introduction

<!--% Sur base de la bibliographie (lecture de l'article fourni et de vos propres recherches sur Internet), rédigez une introduction du sujet en 3 à 4 paragraphes. Cette introduction doit guider le lecteur vers votre but. Vous devez citer vos sources, c'est-à-dire qu’il faut indiquer au minimum la référence bibliographique fournie de manière correcte (inspirez-vous de ce qui est indiqué dans le bloc-notes, mais reformulez : un simple copier-coller de l'introduction du bloc-notes n'est PAS considéré comme l'exercice réalisé !) -->

<!--# Ce projet porte sur la santé humaine liée à l'obésité, à la façon de se nourrir et aux activités réalisées (plus ou moins sédentaire ou actif) ... Réalisez des recherches bibliographiques afin d'avoir une vision précise de la thématique. Existe-t-il des indicateurs calculables pour quantifier l'état de santé d'un individu, par exemple ? Naturellement, ces indicateurs doivent être calculables sur bases des variables mesurées dans votre jeu de données. Focalisez-vous donc sur ces variables-là. -->

En Belgique, la santé de la population est un sujet de préoccupation, en particulier en ce qui concerne les indicateurs anthropométriques tels que l'indice de masse corporelle (IMC), le tour de taille, l'activité physique et certains ratios/indices calculable. Ces données ne correspondent pas toujours aux valeurs définis par l'Organisation mondiale de la santé (OMS). En effet, la Belgique connaît une augmentation des problèmes de surpoids et d'obésité, des facteurs ayant des impacts considérables sur la santé publique ( problèmes cardiaque, cancers, troubles,\...).

Notre travail vise à visualiser les résultats obtenus par @lebacq2015 avec un échantillon de la population belge. À l'aide de tests statistiques et de graphiques, nous analyserons les différences et similitudes dans les tendances observées. Cette étude permettra d'évaluer l'état de santé de la population et d'identifier les mesures de prévention nécessaires pour améliorer le bien-être des citoyens belges.

<!--% Formulez ici de façon concise et précise votre question de recherche en 1 à 2 phrases. -->

Comment les données anthropométrique de notre échantillon de la population belge et celle obtenus par \@lebacq2015 reflètent elle l'état de santé de la population?

# Matériel et méthodes

<!--% Cette section doit comprendre une explication technique sur les mesures effectuées et sur le protocole relatif à l'acquisition des données en 3 à 4 paragraphes. Vous ajouterez aussi un paragraphe qui détaille les outils logiciels et statistiques utilisés (logiciels et versions des logiciels). Un simple copier-coller du matériel et méthodes du bloc-notes ne sera PAS considéré comme acceptable. -->

Dans le cadre de ce travail, les données ont été collectées fin 2024 par une classe de 36 élèves. Chaque élèves a dû mesurés 4 personnes( aléatoire, famille, amis,\...) pour un total de 144 personnes. Les variables à mesurer ont été définies collectivement avant le début des relevées pour une parfaite compréhension entre tout les élèves. ces variables ont été listées dans un dictionnaires de données. Celui-ci permet une uniformisations des relevées pour les unités, le noms des variables,\...

De plus, pour limiter les erreurs de mesures sur la masse nous avons réalisé une inter-calibration ce qui permet une meilleure exactitude des résultats.

Nous avons également du suivre une règle très stricte de l'anonymat des personnes mesurées (RGPD), tout les volontaires sont donc sous la forme d'un identifiant.

Les données et les tests statistiques sont réalisés avec le package SciViews Box 2024 en utilisant le système d'exploitation linux avec le le logiciel R en version 4.3.0 version string.

# Résultats

# Résultats

## Description des données

<!--% Extrayez les quelques éléments les plus pertinents (3 à 5) de votre document `human_notebook.qmd` pour décrire les données de manière cohérente par rapport au but. Reprenez les interprétations en les reformulant de manière concise pour former un texte qui se lit en continu (donc un texte plus construit que ce que vous avez indiqué dans le bloc-notes). -->

<!--# N'oubliez pas que ce document doit pouvoir compiler indépendamment du reste. Cela implique que vous ajoutiez un chunk d'importation des données et que vous recalculiez tout ce qui doit l'être... Par contre, un simple copier-coller de toute la partie résultats du bloc-notes ne sera pas considéré comme un travail réalisé : vous devez sélectionner, et éventuellement remanier un peu le code, pour ne conserver que ce qui est utile ici. -->

```{r importation}
biometry <- read("data/biometry.rds")
```

### Description

```{r description}
A<-chart(biometry, masse_corr ~ taille %col=% genre) +
  geom_point() +
  xlab("Taille(cm)") +
  ylab("Masse(kg)")+
  labs(title = "Relation taille/masse")

B<-chart(biometry, masse_corr ~ tour_hanche %col=% genre) +
geom_point() +
  ylab("Masse des individus (kg)")+
  xlab("Taille du tour de hanche (cm)")+
  labs(title = "Relation taille/tour de hanche")

combine_charts(list(A, B))
```

```{r description}
biometry %>.%
  sgroup_by(., genre) %>.%
  ssummarise(.,
    "Moyenne du tour de poignet(cm)" = fmean(tour_poignet),
    "Moyenne de la taille(cm)" = fmean(taille),
    "Moyenne du tour de hanche(cm)" = fmean(tour_hanche),
    "Moyenne de la masse(kg)" = fmean(masse_corr),
    "Moyenne du tour de taille(cm)" = fmean(tour_taille),
    "n" = fn(genre))%>.%
tabularise(.)

biometry <- biometry %>.%
  smutate(.,IMC = masse_corr / (taille / 100)^2)

biometry %>.%
  sgroup_by(., genre) %>.%
  ssummarise(.,
    "Moyenne de cigarettes" = fmean(fumeur),
    "Moyenne alcool (verres/sem)" = fmean(alcool),
    "Moyenne des fast-food" = fmean(fast_food),
    "Moyenne d'activités physiques (min)" = fmean(activite_physique),
    "Moyenne de l'IMC" = fmean(IMC),
    "n" = fn(masse_corr)) ->
  Moyenne_tab
tabularise(Moyenne_tab, auto.labs = FALSE)
```

```{r description}
chart(data = biometry, taille/100 ~ genre  %fill=%  genre |alimentation ) +
  xlab("Genre") +
  ylab("Taille (m)") +
  labs (title = "Taille des individus selon leur genre et leur alimentation")+
  geom_boxplot()
```

$Interprétation$

Nous observons que les hommes ont une masse moyenne supérieure à celle des femmes et que la taille des hommes est également supérieure. Nous observons une corrélation positive entre la masse des individus et leur taille de tour de hanche. Cette visualisation peut nous mettre sur la piste que  les 2 genres n'ont pas la même forme de corps(Test réalisé par la suite)

Nous pouvons observer dans les 2 tableaux les moyennes de nombreuses variables différenciées par genre. Ces moyennes permettent de visualiser plus rapidement les possibles tendances.

Le dernier graphique, nous montre la dispersion des individus en fonction du régime alimentaire et du genre. On observe que les hommes sont plus grands que les femmes, quel que soit le régime alimentaire. Chez les hommes, la taille médiane est assez proche entre les omnivores et carnivores. Chez les femmes, les végétariennes ont une taille moyenne similaire aux omnivores, mais semblent un peu plus grandes que les carnivores. Nous observons des valeurs manquantes pour les hommes ce qui pourrait poser problèmes et qui montre que l'échantillonnage n'est peut-être pas représentatif de la population globale.

## Indices de santé

### Indice 1

```{r indice1_Martin_Jadouille}

```

La formule pour calculer cet indice est:

```{r plot_indice1_Martin_Jadouille}

```

$Interprétation$

### Indice 2

```{r indice1_Louise_Dubrecq}
 biometry1 <- smutate(biometry,
  ratio_taille_hanche = tour_taille / tour_hanche)
  
  biometry1 <- smutate(biometry1,
   RTH = ifelse(genre == "F",
      case_when(
         ratio_taille_hanche < 0.65 ~ "gynoïde",
         ratio_taille_hanche >= 0.65 & ratio_taille_hanche < 0.8 ~ "Normal",
         ratio_taille_hanche >= 0.8 ~ "androïde"), 
      case_when(
    ratio_taille_hanche < 0.85 ~ "gynoïde",
    ratio_taille_hanche >= 0.85 & ratio_taille_hanche < 0.95 ~ "Normal",
    ratio_taille_hanche >= 0.95 ~ "androïde")))
```

La formule pour calculer cet indice est: tour de taille / tour de hanche.

```{r plot_indice1_Louise_Dubrecq}
a <- chart(biometry1[genre == "F"], masse_corr[genre == "F"] ~ RTH[genre == "F"] %col=% RTH[genre == "F"]) +
  geom_boxplot(show.legend = FALSE) +
  labs(title = "Masse des femmes",
       x = "Type d'obésité",
       y = "Masse (kg)") 
  

b <- chart(biometry1[genre == "H"], masse_corr[genre == "H"] ~ RTH[genre == "H"] %col=% RTH[genre == "H"]) +
  geom_boxplot(show.legend = FALSE) +
  labs(title = "Masse des hommes",
       x = "Type d'obésité",
       y = "Masse (kg)")



combine_charts(list(a, b))
```

$Interprétation$ - L'obésité androïde est plus fréquente chez les hommes que chez les femmes mais est toujours associé à une masse plus élevée qu'importe le genre. - Variabilité importante des masses en obésité androïde. - Il n'y a pas d'obésité gynoïde chez les femmes. - Les hommes en obésité gynoïde présente une masse plus faible que le groupe "normal" et "androïde" - La catégorie des hommes en obésité androïde présente des valeurs extrêmes au-dessus de 120 kg.

$Interprétation$ - L'obésité androïde est plus fréquente chez les hommes que chez les femmes mais est toujours associé à une masse plus élevée qu'importe le genre. - Variabilité importante des masses en obésité androïde. - Il n'y a pas d'obésité gynoïde chez les femmes. - Les hommes en obésité gynoïde présente une masse plus faible que le groupe "normal" et "androïde" - La catégorie des hommes en obésité androïde présente des valeurs extrêmes au-dessus de 120 kg.

### Indice 3

```{r indice1__Pierre_Martin}

```

La formule pour calculer cet indice est:

```{r plot_indice1__Pierre_Martin}

```

### Indice 4

```{r indice4__Sarah_Delapierre}
#Calcul de la ou des variables reprenant l'indice sous forme numérique (et facteur)
biometry1 %>.%
sselect(., masse, taille, genre, age_rec, age) %>.%
smutate(.,IMC = masse / (taille / 100)^2,
IMC = case_when(
IMC < 18.5 ~ "Carence pondérale",
IMC >= 18.5 & IMC < 25 ~ "Corpulence normale",
IMC >= 25 & IMC < 30 ~ "Surcharge pondérale",
IMC >= 30 ~ "Obésité")) -> biometry_imc
biometry_imc
biometry_imc$IMC <- as.factor(biometry_imc$IMC)

tabularise$headtail(biometry_imc) 
```

La formule pour calculer cet indice est:

$IMC = \frac{\text{Poids} \ (\text{g})}{\text{Taille}^2 \ (\text{m}^2)}$

L'IMC est une norme internationale de référence permettant de mesurer l'excès de poids et l'obésité. Il évalue les risques pour la santé qui leurs sont associés. Chez les adultes, des seuils internationalement reconnus permettent de classer les individus selon leur statut pondéral :

-   IMC \< 18,5 : insuffisance pondérale

-   18,5 ≤ IMC \< 25 : poids normal

-   25 ≤ IMC \< 30 : surpoids

-   IMC ≥ 30 : obésité

Chez les enfants et adolescents, des seuils spécifiques à l'âge et au sexe, définis par l'International Obesity Task Force (IOTF), sont utilisés pour assurer la comparabilité internationale.

```{r plot_indice4_sarah_delapierre}
#1
chart(biometry_imc, ~ IMC %fill=% age_rec |genre) +
geom_bar() +
coord_flip() +
labs(title = "IMC en fonction du sexe et de la tranche d'age", y = "Effectifs", x = "IMC", fill = "Classe d'age") + 
  geom_hline(yintercept = 10, color = "red") + 
  geom_hline(yintercept = 20, color = "red")
```

$Interprétation$

-   Il y a plus de femmes en carence pondérale que d'hommes.

-   La majorité de la population est en surcharge pondérale ou de corpulence normale.

-   Les jeunes adultes dominent la plupart des catégories ce qui est logique car ils sont majoritaires (64.1%) et sont, pour la plupart de corpulence normale ou en surchage pondérale.

-   Les seniors, en particulier les femmes, sont surreprésentés parmi les personnes en surcharge pondérale ou obèses. Cette observation, combinée au fait que les femmes sont majoritaires dans cette tranche d'âge, pourrait indiquer une tendance à la prise de poids avec l'âge, surtout chez les femmes. Chez les adultes matures, on note également une proportion plus élevée de femmes obèses que d'hommes. Toutefois, ces individus ne constituent que 16,2 % de l'échantillon, ce qui limite la portée des conclusions possibles.

## Tests d'hypothèses

<!--% Sélectionnez les 4 tests d'hypothèses les plus pertinents depuis `human_notebook.qmd`, ainsi bien sûr que les calculs des indices nécessaires que vous placerez juste au-dessus de vos tests. Ces tests doivent répondre à votre question de recherche (le but). Reformulez les interprétations pour former un texte qui se lit en continu. -->

Comparaison de l'influence du rapport taille/hanche sur la masse en fonction du sexe par une anova à 2 facteurs :

```{r Anova à 2 facteurs}
#Anova
biometry1$RTH <- as.factor(biometry1$RTH)
biometry1$sucre<- as.factor(biometry1$genre)
biometry1$RTH_genre <- interaction(biometry1$RTH, biometry1$genre)

anova(RTH_anova2 <- lm(data = biometry1, masse_corr ~ RTH_genre)) %>.%
tabularise(.)

#Test Posthoc
summary(RTH_testposthoc <- confint(multcomp::glht(RTH_anova2,
  linfct = multcomp::mcp(RTH_genre = "Tukey"))))
oma <- par(oma = c(0, 5.1, 0, 0))
plot(RTH_testposthoc)
```

Comparaison de la masse par tranche d'âge :

```{r Anova à 1 facteur}
anova(anova_masse <- lm(data = biometry1, masse ~ age_rec))|> tabularise()


chart(data = biometry_imc, masse ~ age_rec) +
  geom_boxplot() +
  geom_jitter(width = 0.05, alpha = 0.5) +
  stat_summary( geom = "point", fun = "mean" , color = "red") +  
  labs(title = "Moyennes de poids par tranche d'âge", y = "Masse", x = "Tranche d'âge") 

summary(masse_posthoc <- confint(multcomp::glht(anova_masse,
  linfct = multcomp::mcp(age_rec = "Tukey"))))
oma <- par(oma = c(0, 5.1, 0, 0))
plot(masse_posthoc)
par(oma)
rm(oma)
```

```{r Indice de masse grasse en fonction du genre}
IMG_anova <- lm (data = biometry, Indice_de_masse_grasse ~ genre )
anova(IMG_anova)|> tabularise()

chart(data = biometry, Indice_de_masse_grasse  ~ genre ) +
  geom_boxplot() +
  geom_jitter(width = 0.05, alpha = 0.5) +
  stat_summary(geom = "point", fun = "mean", color = "red", size = 3) +
  ylab("Indice de masse grasse")

summary(IMG_posthoc <- confint(multcomp::glht(IMG_anova, linfct = multcomp::mcp(genre = "Tukey"))))
plot(IMG_posthoc)
```

Nous avons voulu vérifier si des données démographiques influençaient la masse. Premièrement, dans le but de savoir l'influence des différentes tranches d'âge sur la masse, une anova à un facteur à été réalisé. Il y a une différence significative de masse uniquement entre deux groupes d'âges; les séniors et les jeunes adultes (ANOVA, F = 6.71, ddl = 2& 137, valeur p = 0.00166).

Aussi, nous avons comparé les genres. Il y a une différence d'indice de masse grasse significative entre les hommes et les femmes. Ces-dernières ont tendance à avoir un plus haut indice en moyenne. Suite à cela et pour confirmer le graphique en boîte à moustache n°2, nous avons réalisé une Anova à 2 facteurs, examinant l'influence qu'a le rapport taille hanche sur la masse en fonction du genre. Le test a concordé avec comme résultat une variation significative entre les genres concernant l'effet du rapport taille hanche sur la masse (ANOVA, ddl : 4, Fobs : 13.1, 4.46\*10\^(-09)).

# Discussion et conclusions

<!--% Reprenez les résultats obtenus, discutez-les d'un point de vue biologique en 4 à 5 paragraphes et concluez votre travail. Vous pouvez les mettre également en relation avec vos recherches bibliographiques dans cette section. -->

...Vos conclusions ici... Du point de vue des différences hommes-femmes, on peut remarquer directement des différences de masse, de taille et de pratique d'activités physiques. Pour analyser plus en profondeur ce sujet, nous avons comparé le rapport taille hanche des différents genres en les liants à des types d'obésités. Nous avons également réalisé une Anova pour observer l'influence du rapport taille hanche sur la masse en fonction du sexe. Les résultats nous montrent une différence significative entre les hommes et les femmes concernant l'influence du rapport taille hanche sur la masse. Egalement, le graphique de l'indice 2 nous montre visuellement ce phénomène. On observe que l'obésité androïde est plus fréquente chez les hommes que chez les femmes. Aucune femme de notre échantillon n'est en obésité gynoïde, certainement du à leurs morphologie la plus commune en forme de type "poire" qui accepte une plus large gamme de rapport taille hanche sans que cela soit du à une obésité.

<!--# Important : ce document doit compiler SANS ERREURS avec le bouton 'Rendu' sinon le travail sera sanctionné lourdement. La compilation du document Quarto est maintenant considérée comme acquise. -->

# Référence

<!--% N'indiquez rien ci-dessous. Quarto se chargera de rajouter vos références bibliographiques automatiquement. -->
